【裁判字號】    98,台上,1513
【裁判日期】    980319
【裁判案由】    常業重利
【裁判全文】
最高法院刑事判決            九十八年度台上字第一五一三號
上  訴  人  甲○○
                    樓
選任辯護人  王建中律師
            王聰明律師
上列上訴人因常業重利案件，不服台灣高等法院中華民國九十五
年六月十三日第二審判決（九十五年度上訴字第一三０號，起訴
案號：台灣台北地方法院檢察署九十二年度偵字第二一一０九號
      ），提起上訴，本院判決如下：
    主  文
原判決撤銷，發回台灣高等法院。
    理  由
本件原判決撤銷第一審之科刑判決，改判依修正前刑法牽連犯關
係從一重論處上訴人甲○○常業重利罪刑，固非無見。
惟查：(一)審理事實之法院，對於案內與認定事實、適用法律、罪
名成立與否或於公平正義之維護或對被告之利益有重大關係之一
切證據，除認為不必要者外，均應詳為調查，然後基於調查所得
之心證以為判斷之基礎；茍與認定事實、適用法律有重要關係，
或於公平正義之維護或對被告之利益，有重大關係之事項，在客
觀上應行調查之證據，又非不易調查或不能調查，而未依法加以
調查，或證據雖已調查而其內容尚未明瞭者，即與未經調查無異
，率予判決者，即有刑事訴訟法第三百七十九條第十款規定所稱
應於審判期日調查之證據未予調查之違法。又證據之證明力，雖
由法院本於職權判斷，然證據本身對於待證事實，依論理或經驗
法則觀察，如不足為供證明之資料時，遽採為論罪之基礎，仍與
採證法則有違。原判決就其事實欄一所載簡煌輝介紹彭志成、林
淑貞向其借款八十萬元（新台幣，下同）部分，認簡煌輝迄民國
九十一年五月止，已以支票支付利息四十九萬九千元，另加現金
給付，共支付六十六萬三千元之利息予上訴人，故上訴人自簡煌
輝所收取之利息即已接近原先借款金額，而獲有重利等情。係以
簡煌輝於警詢及偵查中之證言，與卷附彰化商業銀行支票存根（
見偵查卷第四五、四六頁）等，為其主要之依據。惟簡煌輝於檢
察官偵查中經提示前述支票存根時證稱：那是其「另外」向上訴
人借款的利息，編號一至九都是此次借款所償還之利息，編號七
是郭奇遇欠伊錢，上訴人幫其協調後，每個月還三千元，上訴人
每月向其索取一千五百元（見偵查卷第一０一、一０二頁）等語
。此與其於第一審所稱該編號一、二、三、四、七、八、九部分
係伊為給付本件之利息云云（見第一審卷(二)第二八頁），顯不相
符。則上訴人就彭志成、林淑貞借款部分，是否確已從簡煌輝收
取前述重利？尚非無疑。原審未明白調查審認，並敘明其證據取
捨之理由，自有未合。另事實欄二部分，原判決認定曹榮寬於九
十年十月十一日、十一月一日、十一月二十九日共向上訴人借款
四十萬元，至九十一年二月八日止，曹榮寬先後以現金及支票共
支付利息六十八萬五千零四十元，而取得與原本顯不相當之重利
等情。惟曹榮寬於告訴狀中陳明迄九十一年二月止，共付給上訴
人利息一百二十五萬元（含現金四十五萬元及支票兌現七十五萬
元，如告證二）等語（見偵查卷第四二頁）；另其告證二所附之
支票影本合計十八張，金額合計為三百四十一萬五千元（見偵查
卷第四九至五六頁），曹榮寬於第一審審理時證稱這些票都是其
支付給上訴人的，包括利息及本金，其到九十一年二月八日跳票
，包含現金及支票，已經支付上訴人六十八萬零四千元等語（見
第一審卷(二)第七十頁），均與原判決認定之金額不符。實情究竟
如何，原審未予調查釐清，即為前述認定，亦嫌速斷。(二)修正前
刑法上所謂常業犯，指反覆以同種類行為為目的之社會活動之職
業性犯罪而言。因其犯罪構成要件之行為，具有反覆、繼續為之
之特性，故於自然意義上雖係數行為，法律上卻僅為一總括之評
價，將之規定為一獨立之犯罪類型。本件原判決認定上訴人貸款
之對象僅有彭志成、林淑貞夫婦以及曹榮寬，前者之貸款時間為
八十九年七月間，後者則在九十年十月十一日以後，二者相距達
一年三月，是否具有反覆、繼續之特性，依社會通常觀念，應為
一總括之評價而論以常業犯？非無研求之餘地。原判決就上訴人
如何基於常業重利之犯意，反覆乘他人急需用款之際，貸款與他
人而收取與原本顯不相當之重利，於理由內並未說明，亦屬理由
不備。以上或為上訴意旨所指摘，或為本院得依職權調查之事項
，應認有撤銷發回更審之原因。關於上訴人牽連犯之侵占罪及恐
嚇罪部分，基於審判不可分之原則，併予發回。又上訴人行為後
，刑法於九十四年二月二日修正公布，並自九十五年七月一日起
施行；中華民國九十六年罪犯減刑條例亦於九十六年七月四日制
定公布，並自同年月十六日施行，案經發回，更審時宜併注意及
之。
據上論結，應依刑事訴訟法第三百九十七條、第四百零一條，判
決如主文。
中    華    民    國  九十八  年    三    月   十九   日
                      最高法院刑事第十一庭
                          審判長法官  石  木  欽
                                法官  洪  佳  濱
                                法官  韓  金  秀
                                法官  呂  丹  玉
                                法官  段  景  榕
      本件正本證明與原本無異
                                      書  記  官
中    華    民    國  九十八  年    三    月  二十七  日
                                                Ａ


司法院資訊處製作；財團法人民間司法改革基金會備份。
